【裁判字號】    95,聲判,34
【裁判日期】    950831
【裁判案由】    聲請交付審判
【裁判全文】
臺灣臺中地方法院刑事裁定              95年度聲判字第34號
聲  請  人
即告訴人    甲○○
代  理  人  江信賢律師
被      告  乙○○
上列聲請人因告訴被告過失致死案件，不服臺灣高等法院臺中分
院檢察署檢察長駁回再議之處分（95年度上聲議字第753號），
聲請交付審判，本院裁定如下：
    主    文
聲請駁回。
    理    由
一、聲請交付審判意旨略以：
（一）被告乙○○係盈俞機械有限公司（下稱盈俞公司）負責人
      ，因大陸上海冠群運動器材有限公司（下稱冠群公司）引
      進被告所經營之盈俞公司所生產之全自動封罐機Ｙ-Ｂ14
      Ｐ（下稱系爭機械），致使告訴人（下稱聲請人）之夫潘
      福隆於民國九十三年二月三日下午三時五十五分許，在其
      所受雇之冠群公司進行系爭機械內部運轉動態，因系爭機
      械桶內空氣壓力過高，致使封罐機門爆裂，碎片擊中潘福
      隆頭部，導致大量出血，經送醫後仍不治，並於同日在上
      海嘉定區醫院死亡，案發後，上海方面即成立本件事故調
      查小組，並由上海鎮工會、安全處、派出所、嘉定區安監
      局、嘉定質監局、上海福民實業有限公司所組成，經調查
      結果發現：1.被告所經營之盈俞公司就系爭機械之輸出，
      未經中華人民共和國質量技術監督局審核，並無取得核可
      ，即將系爭機械輸出至上海；2.系爭機械有一定的缺陷：
      (1)儀表內部有嚴重的設定錯誤，致大量空氣進入機器內部
      使比例控制閥位未能即時鎖死；(2)封罐機沒有採用一定硬
      度的材料和有效安全保護裝置；(3)送入空氣時沒有打開手
      動排氣閥排氣…故機械製造商（即被告）應負主要責任、
      死者負次要責任，有上海市嘉定區安全生產監察局所批復
      嘉安監批（二００四）十三號之事故調查處理報告書可稽
      ，則足以證明被告公司之過失甚明，應負本件過失致死之
      主要責任，死者至多僅負次要責任。
（二）然查不起訴處分書與再議駁回處分書均以「本件被告並無
      任何應注意而不注意或發生意外之預見可能性」為主要論
      據。惟本件上海地區之調查報告業已敘明詳細，縱認有疑
      義，亦應依台灣地區與大陸地區人民關係條例第八條所明
      定，「應於大陸地區為必要之調查者，司法機關得囑託或
      委託第四條機構或民間團體為之」。則原處分就此如欲反
      上開調查報告意旨為認定，至少應為必要之調查，然原處
      分除未有任何調查外，即為不起訴處分，對於人命大陸方
      面也無過失，台灣方面也無過失，實屬不當，亦屬推諉。
（三）按被告所輸出之機械未經任何檢查，乃屬事實，故不論法
      令為何，惟被告亦不否認可能因操作機械不當導致悲劇，
      亦即，被告明知系爭機械於操作上業有危險性，仍予以輸
      出，顯見其有發生意外之預見可能性。則被告輸出時有無
      操作手冊？有無任何教導操作之流程？有無警告標示？有
      無善盡商品製造人之責任？按「企業經營者對於其提供之
      商品或服務，應重視消費者之健康與安全，並向消費者說
      明商品或服務之使用方法，維護交易之公平，提供消費者
      充分與正確之資訊，及實施其他必要之消費者保護措施」
      。「本節所定企業經營者對消費者或第三人之損害賠償責
      任，不得預先約定限制或免除」，分別為消費者保護法第
      四條、第十之一條定有明文，則本件未見被告針對上開爭
      點或已善盡注意義務提出說明，反而以與第三人間關係提
      出抗辯，顯與本案無關，上開所示應係本案之爭點所在。
（四）綜上所論，死者隻身前往大陸工作，因本件導致死亡者，
      遺下年幼二子及配偶，聲請人實業已求助無門，本件死者
      家屬業已盡一切舉證責任，反觀被告似以第三人之間非本
      件之買賣，藉以說明本件無過失，實屬兩事。又如證據尚
      有疑義，聲請人並無公權力，亦無法命大陸地區人士甚或
      上海冠群公司到庭說明等情，爰請詳查，並指摘原不起訴
      處分不當。
二、按告訴人不服上級法院檢察署檢察長或檢察總長認再議為無
    理由而駁回之處分者，得於接受處分書後十日內委任律師提
    出理由狀，向該管第一審法院聲請交付審判。法院認為交付
    審判之聲請不合法或無理由者，應駁回之，刑事訴訟法第二
    百五十八條之一、第二百五十八條之三第二項前段分別定有
    明文。本件聲請人以被告涉犯過失致死罪嫌，向臺灣臺中地
    方法院檢察署檢察官提出告訴，經該署檢察官於九十五年四
    月十二日以九十四年度偵字第一三九二三號為不起訴處分後
    ，聲請人不服，聲請再議，經臺灣高等法院臺中分院檢察署
    檢察長核認再議之聲請為無理由，而於九十五年七月二十四
    日以九十五年度上聲議字第七五三號予以處分駁回。聲請人
    於九十五年七月三十一日收受前開再議駁回處分書，並於九
    十五年八月七日委任江信賢律師向本院聲請交付審判等事實
    ，業經本院調閱臺灣臺中地方法院檢察署九十四年度發查字
    一一０三號、九十四年度偵字一三九二三號卷證審認無誤，
    其聲請交付審判合於法定程式，合先敘明。
三、次按刑事訴訟法於九十一年二月八日經修正公布，新增前述
    第二百五十八條之一規定，此乃對於「檢察官不起訴或緩起
    訴裁量權」制衡之一種外部監督機制，此時，法院僅在就檢
    察官所為不起訴或緩起訴之處分是否正確加以審查，以防止
    檢察機關濫權，依此立法精神，法院就聲請交付審判案件之
    審查，所謂「得為必要之調查」，其調查證據之範圍，自應
    以偵查中曾顯現之證據為限，不可就告訴人新提出之證據再
    為調查，亦不可蒐集偵查卷以外之證據。又依新修正刑事訴
    訟法第二百六十條對於不起訴處分已確定或緩起訴處分期滿
    未經撤銷者得再行起訴之規定，其立法理由說明，本條所謂
    不起訴處分已確定者，係包括「聲請法院交付審判復經駁回
    者」之情形在內，則法院就聲請交付審判案件之審查，所謂
    「得為必要之調查」，其調查證據範圍，自更應以偵查中曾
    顯現之證據為限，不得就告訴人新提出之證據再為調查，亦
    不可蒐集偵查卷以外之證據，否則，將與刑事訴訟法第二百
    六十條之再行起訴規定，混淆不清。
四、經查：
（一）前開駁回再議處分之主要理由暨所據事證，經本院調閱前
      開卷證後詳予審認核閱屬實，而聲請人聲請交付審判之理
      由，核與其之前就臺灣臺中地方法院檢察署九十四年度偵
      偵字第一三九二三號不起訴處分提起再議之再議理由大致
      相同。且查：本件系爭機械確由被告乙○○經營之盈俞公
      司所製造販賣予上海冠群公司，而聲請人甲○○之夫潘福
      隆在其受僱之冠群公司進行系爭機械內部運轉動態，因機
      械突然爆裂，碎片擊中潘福隆頭部，導致大量出血，經送
      醫後仍不治等情，雙方並無爭執。是本件被告是否構成過
      失致死罪，所應究明者，厥為系爭機械突然爆裂起因為何
      ？機械本身有無瑕疵？及被告對潘福隆操作機械爆裂致其
      死亡，有無過失責任？然就此被告於警詢、偵查中辯稱：
      「我公司生產自動封罐機Ｙ-Ｂ14Ｐ完全裝箱，應由本公
      司派人至上海冠群公司安裝、試轉，但我公司尚未派人過
      去安裝，大陸公司就說自稱機械在使用中爆炸。我公司機
      械並沒有附加空壓機，本身機械不會產生壓力，根據大陸
      地區所說封罐機內壓力過高導致爆炸原因與事實不符。」
      、「我們在九十二年十二月十一日簽訂買賣契約賣給冠群
      ，在九十三年一月六日報關出口給冠群。」、「當時冠群
      的總經理有到我們公司去操作試驗，之後才簽訂買賣契約
      ，我才將該機械出口。」、「當時機械送到上海時，是由
      冠群的人自己安裝，他們應該要叫我們去安裝，合約書也
      是約定由我們去安裝，但當時是過年期間，冠群急著要趕
      貨，就自己找人去安裝，我不知道是否他們不知道安裝的
      方式才產生壓力，因為安裝機械我們並沒有參與。當時正
      好過年，我們還沒去上海安裝時，他們自己安裝的機械就
      發生問題了。合約書內安裝調試第一條有約定由我們安裝
      、試機、交貨等相關規定。」、「事發後冠群也又買一台
      同機型的機械，如果真的有問題，為何冠群公司還跟我們
      公司買該型機械，但這次我們有派人去安裝。」等語。（
      詳見警卷第四頁、九十四年度偵字第一三九二三號卷第六
      、七頁）；另被告選任辯護人亦以：「封罐機本身是沒有
      壓力的，如要有壓力必須外接空壓機，因此系爭機械，我
      們並沒有為冠群公司做安裝。」、「該機械是在被炸掉後
      才去修，去時發現現場有許多設備與我們機器無法搭配，
      例如他們有外接空壓機，結果造成壓力過大，所以我們才
      在上面寫將門變大，是為了承受更大的壓力，是為了符合
      現場需求才做的改善，並非我們的機械有問題，是為了配
      合冠群公司需求才增加措施。」等語，為被告辯護。（詳
      見九十四年度偵字第一三九二三號卷第七頁）。經查：(1)
      就系爭機械突然爆裂起因為何，機械本身有無瑕疵等部分
      ：被告公司員工吳汶慶於事發後至冠群公司檢測系爭機械
      發生問題之原因，在機器還原找出原因報告中提到：在機
      械還原找出原因的過程中，機器本身問題並不大，最主要
      是在操作程序上有幾個疏忽的地方。a在送入空氣前，未
      把底下手動排氣閥打開排氣，b儀表的表內部有嚴重的設
      定錯誤，以至造成大量空氣進入機器中，（無法）使比例
      控制閥未能及時鎖死，以至造成爆炸的最主要原因。c由
      於本儀表的控制方式是必須與上方的檢測器對應，使它在
      做控制程序上，能作出分割點，並在超過壓力時，能關閉
      控制閥等語，有聲請人提出檢測者吳汶慶之機器還原找出
      原因報告乙紙在卷足憑；另上海市嘉定區安全生產監察局
      批復完成，該調查報告所載明之事故原因，「由於當事人
      潘福隆 (被害人)身為主管，但卻于該機器尚未經過盈俞
      機械有限公司正式測試，在不熟悉機械性能的情況下，擅
      自啟動機器，操作不當，造成事故，為主要原因」；至於
      機器本身存在的缺陷，則為1.儀表內部有嚴重的設定錯誤
      ；2.封罐機門沒有採用一定硬度的材料和有效的安全保護
      裝置；3.送空氣時，沒有打開手動排氣閥排氣等。核其內
      容兩份報告大致相符，皆提及系爭機械係因氣壓過大爆裂
      所造成，機器本身問題不大，肇事原因係機械設定、操作
      程序上不當所致，至前開調查報告雖提及系爭機器封罐機
      門沒有採用一定硬度的材料和有效的安全保護裝置，為機
      器本身存在的缺陷云云，惟其調查報告係由冠群公司所出
      具之相關調查報告，再經上海市嘉定區安全生產監察局批
      復完成，已如前述，則冠群公司既為被害人之雇主，即事
      故發生之利害關係人，衡諸常情，豈有為不利於己之報告
      ，自難執此為不利被告之證據；況本件爆裂之原因係因機
      械設定、操作程序上不當，導致系爭機械因氣壓過大爆裂
      所造成，非因機械本身因素所產生，有如前述，再參以被
      告公司之系爭機械設計上若有瑕疵，抑或品質不良，冠群
      公司豈有不對被告公司為追訴或索償之舉動，而復於事後
      再向被告公司訂購同型機台之理，故被告公司機台爆裂原
      因並非機械本身設計、品質上瑕疵造成，則尚難究責被告
      就系爭機械爆裂負有故意、過失責任。(2)就被告對潘福隆
      操作機械爆裂致其死亡，有無過失責任部分：依被告公司
      所提供之系爭機械報價單上明確記載系爭機械報價不含任
      何安裝、技術人員費用與佣金，且雙方賣賣契約書第七點
      安裝調試第二款中亦已明文規定系爭機械試車時，乙方（
      盈俞公司）工程師須在現場，甲方（冠群公司）不可自行
      測試。如乙方工程師不在現場，機械所發生之任何事故，
      均與乙方無關，乙方不負任何責任，甲方須自行負責。（
      詳見九十四年度偵字第一三九二三號卷第三十八、三十六
      頁），可知系爭機械係在臺灣拆解後裝箱，運送至大陸後
      再行組裝，惟因系爭機械不具空壓機，須外接冠群公司原
      來生產線之空壓設備，具有一定危險性，因此被告公司始
      要求裝機試車須由被告公司工程師進行，否則被告公司就
      所生之事故依約不予負責。惟冠群公司未依前開約定自行
      組裝系爭機械，並連接壓力過大之空壓機，機械內部亦嚴
      重設定錯誤，復任由該公司員工潘福隆自行在現場試車、
      操作，造成氣壓過大爆裂，碎片擊中潘福隆頭部，導致其
      大量出血死亡，則對於潘福隆死亡結果，亦難究責於被告
      公司。其次被告公司輸出系爭機械，縱未經中華人民共和
      國質量技術監督局之審核，然亦與冠群公司自行組裝系爭
      機械及潘福隆操作不當，造成氣壓爆裂，非有必然之相當
      因果關係，另被告公司產製之全自動封罐機，非屬經濟部
      公告應施檢驗品目，是項產品無須經濟部檢驗，有該部標
      準檢驗局台中分局九十四年十月十四日經標中六字第０九
      四０００五九七七０號函示在卷可稽，則聲請人執此認被
      告有過失犯刑責，尚無可採。(3)再者聲請人指摘被告未盡
      消費者保護法第四條「企業經營者對於其提供之商品或服
      務，應重視消費者之健康與安全，並向消費者說明商品或
      服務之使用方法，維護交易之公平，提供消費者充分與正
      確之資訊，及實施其他必要之消費者保護措施」之商品製
      造人責任，並主張依該法第十之一條規定企業經營者對消
      費者或第三人之損害賠償責任，不得預先約定限制或免除
      。惟刑法具有最後手段性，動輒剝奪人身生命、自由、財
      產，因之其認定不得不更加嚴謹，不似消費者保護法規定
      從事提供服務之企業經營者，應確保其提供之商品無安全
      上之危險，而負無過失責任之寬鬆。被告公司於契約中既
      已明定裝機試車須由被告公司工程師進行，藉以防止工安
      意外發生，而冠群公司仍違約自行組裝、操作機械，則若
      僅以被告提供系爭機械設備之行為，遽課被告乙○○以過
      失致死罪責，將顯失法理之平，此外復查無其他積極證據
      足認被告有過失致死之罪嫌，尚難僅憑聲請人片面之指訴
      ，遽為不利被告
      犯罪事實之認定。
（二）綜合上情，前開不起訴處分書及駁回再議理由暨事證，經
      本院調取各該偵查案卷全卷核閱，認均屬有據，且查無「
      聲請人所指摘不利被告之事證未經檢察機關詳為調查或斟
      酌，或不起訴處分書所載理由違背經驗法則、論理法則或
      其他證據法則」等得據以交付審判之事由存在。故聲請人
      聲請交付審判，為無理由，應予駁回。
五、依刑事訴訟法第二百五十八條之三第二項前段，裁定如主文
    。
中    華    民    國    95    年    8     月    31    日
                  刑事第十庭    審判長法  官  郭瑞祥
                                      法  官  黃家慧
                                      法  官  黃炫中
上正本證明與原本無異。
不得抗告。
                                      書記官  黃珮華
中    華    民    國    95    年    8     月    31    日


司法院資訊處製作；財團法人民間司法改革基金會備份。
